---
title: "Sakila Database Analysis"
author: "Eugenia Bening (M0724025)"
date: "`r Sys.Date()`"
output:
  html_document:
    theme: journal
    highlight: pygments
    toc: true
    toc_float:
      collapsed: false
      smooth_scroll: true
    toc_depth: 3
    number_sections: true
    code_folding: show
---

```{css, echo=FALSE}
@import url('https://fonts.googleapis.com/css2?family=DM+Serif+Display:ital@0;1&family=DM+Sans:wght@300;400;500;600&family=JetBrains+Mono:wght@400;500&display=swap');

/* ── PALETTE ──────────────────────────────────────
   #D33243  raspberry red
   #E07C8E  blush pink
   #A9BF53  lime yellow-green
   #718804  olive green
   #3B9890  teal
   #A0D8CD  mint
──────────────────────────────────────────────── */

:root {
  --red:    #D33243;
  --blush:  #E07C8E;
  --lime:   #A9BF53;
  --olive:  #718804;
  --teal:   #3B9890;
  --mint:   #A0D8CD;
  --cream:  #fdf8f3;
  --dark:   #2a2118;
  --mid:    #5a4e43;
  --light:  #f3ece4;
}

/* ── BASE ─────────────────────────────────────── */
body {
  font-family: 'DM Sans', sans-serif;
  font-size: 15px;
  color: var(--dark);
  background-color: var(--cream);
  line-height: 1.85;
}

/* ── TITLE BLOCK ─────────────────────────────── */
h1.title {
  font-family: 'DM Serif Display', serif;
  font-size: 2.8em;
  color: var(--dark);
  text-align: left;
  border: none;
  padding: 0;
  margin-bottom: 4px;
  letter-spacing: -0.5px;
}

h3.subtitle {
  font-family: 'DM Sans', sans-serif;
  font-weight: 300;
  font-size: 1.05em;
  color: var(--teal);
  text-align: left;
  letter-spacing: 0.3px;
  border: none;
  margin-top: 0;
}

h4.author {
  color: var(--mid);
  font-weight: 500;
  font-size: 0.9em;
  text-align: left;
}

h4.date {
  color: var(--blush);
  font-weight: 400;
  font-size: 0.85em;
  text-align: left;
}

/* ── HEADINGS ────────────────────────────────── */
h1, h2, h3, h4 {
  font-family: 'DM Serif Display', serif;
  color: var(--dark);
}

.section h1 {
  font-family: 'DM Serif Display', serif;
  font-size: 1.55em;
  color: var(--cream);
  background: var(--olive);
  padding: 10px 22px 10px 18px;
  border-radius: 3px;
  margin-top: 36px;
  margin-bottom: 18px;
  letter-spacing: 0.2px;
  border: none;
  position: relative;
}

.section h1::before {
  content: "";
  position: absolute;
  left: 0; top: 0; bottom: 0;
  width: 5px;
  background: var(--lime);
  border-radius: 3px 0 0 3px;
}

.section h2 {
  font-family: 'DM Serif Display', serif;
  font-size: 1.2em;
  color: var(--teal);
  border-bottom: 2px solid var(--mint);
  padding-bottom: 5px;
  margin-top: 28px;
}

.section h3 {
  font-family: 'DM Sans', sans-serif;
  font-weight: 600;
  font-size: 1em;
  color: var(--olive);
  text-transform: uppercase;
  letter-spacing: 0.8px;
  margin-top: 20px;
}

/* ── LAYOUT ──────────────────────────────────── */
.main-container {
  max-width: 1080px;
}

/* ── CODE BLOCKS ─────────────────────────────── */
pre {
  background-color: #f0f4e8 !important;
  border: 1.5px solid #A9BF53;
  border-radius: 6px;
  font-family: 'JetBrains Mono', monospace;
  font-size: 0.83em;
  line-height: 1.65;
}

code {
  font-family: 'JetBrains Mono', monospace;
  background-color: #e4edd6;
  padding: 1px 6px;
  border-radius: 3px;
  color: #4a6200;
  font-size: 0.85em;
}

pre code {
  background-color: transparent;
  color: #2a2118;
}

/* ── BLOCKQUOTE ──────────────────────────────── */
blockquote {
  border-left: 4px solid var(--lime);
  background: #f4f7e8;
  padding: 14px 20px;
  margin: 20px 0;
  border-radius: 0 6px 6px 0;
  font-style: italic;
  color: var(--olive);
}

/* ── BOXES ───────────────────────────────────── */
.insight-box {
  background: linear-gradient(135deg, #e8f6f4 0%, #cceee9 100%);
  border-left: 4px solid var(--teal);
  border-radius: 0 6px 6px 0;
  padding: 15px 20px;
  margin: 20px 0;
  color: #1d4a46;
}

.result-box {
  background: linear-gradient(135deg, #f4f8e3 0%, #e6efc4 100%);
  border-left: 4px solid var(--lime);
  border-radius: 0 6px 6px 0;
  padding: 15px 20px;
  margin: 20px 0;
  color: #374a10;
}

.warning-box {
  background: linear-gradient(135deg, #fdeef0 0%, #f7cfd4 100%);
  border-left: 4px solid var(--red);
  border-radius: 0 6px 6px 0;
  padding: 15px 20px;
  margin: 20px 0;
  color: #6b1420;
}

.formula-box {
  background: var(--light);
  border: 1.5px solid var(--mint);
  border-radius: 8px;
  padding: 22px 28px;
  margin: 22px 0;
  text-align: center;
  color: var(--dark);
}

/* ── TABLES ──────────────────────────────────── */
table {
  width: 100%;
  border-collapse: separate;
  border-spacing: 0;
  margin: 22px 0;
  border-radius: 8px;
  overflow: hidden;
  box-shadow: 0 1px 6px rgba(42,33,24,0.10);
  font-size: 0.92em;
}

thead tr {
  background-color: var(--teal);
  color: white;
}

thead th {
  padding: 11px 16px;
  font-family: 'DM Sans', sans-serif;
  font-weight: 600;
  letter-spacing: 0.3px;
}

tbody tr:nth-child(even) {
  background-color: #eef7f5;
}

tbody tr:hover {
  background-color: #d3ede9;
  transition: background 0.15s;
}

tbody td {
  padding: 9px 16px;
  border-bottom: 1px solid #ddeee9;
}

/* ── TOC ─────────────────────────────────────── */
#TOC {
  background: white;
  border: 1.5px solid var(--mint);
  border-radius: 8px;
  padding: 14px 16px;
  box-shadow: 2px 2px 0 var(--mint);
}

#TOC > ul > li > a {
  color: var(--olive);
  font-family: 'DM Serif Display', serif;
}

#TOC ul li a {
  color: var(--teal);
}

#TOC ul li a:hover {
  color: var(--red);
}

/* ── PLOTS ───────────────────────────────────── */
img {
  border-radius: 6px;
  box-shadow: 0 3px 14px rgba(42,33,24,0.12);
  margin: 8px 0;
}

/* ── HR ──────────────────────────────────────── */
hr {
  border: none;
  border-top: 2px solid var(--mint);
  margin: 32px 0;
}

/* ── FOOTER STRIP ────────────────────────────── */
.footer-strip {
  text-align: center;
  padding: 18px 24px;
  background: var(--olive);
  border-radius: 6px;
  margin-top: 36px;
  color: var(--mint);
  font-size: 0.88em;
  letter-spacing: 0.4px;
}

.footer-strip strong {
  color: var(--lime);
}
```

```{r setup, include=FALSE}
knitr::opts_chunk$set(
  echo       = TRUE,
  warning    = FALSE,
  message    = FALSE,
  fig.width  = 10,
  fig.height = 6,
  fig.align  = "center",
  dpi        = 150
)

# Palette warna sesuai gambar referensi
pal <- c(
  red   = "#D33243",
  blush = "#E07C8E",
  lime  = "#A9BF53",
  olive = "#718804",
  teal  = "#3B9890",
  mint  = "#A0D8CD"
)
```

---

# Pendahuluan {#pendahuluan}

<div class="insight-box">
**Latar Belakang**

Database **Sakila** adalah contoh basis data MySQL yang merepresentasikan sistem persewaan film (DVD rental store). Database ini mencakup informasi tentang film, pelanggan, staf, pembayaran, dan transaksi rental. Dalam analisis ini, kami mengeksplorasi **pendapatan rental berdasarkan kategori genre film** serta **tren pendapatan bulanan** untuk memahami pola bisnis penyewaan film.
</div>

## Deskripsi Insight

Insight yang diambil dalam analisis ini adalah:

> **"Bagaimana distribusi pendapatan rental film berdasarkan kategori genre, dan bagaimana tren pendapatan bulanan pada toko penyewaan film Sakila?"**

Pertanyaan analitik yang akan dijawab:

1. Genre film apa yang menghasilkan pendapatan terbesar?
2. Bagaimana tren pendapatan dari bulan ke bulan?
3. Apakah ada korelasi antara jumlah rental dan total pendapatan per genre?
4. Bagaimana distribusi rating film berpengaruh terhadap volume rental?

## Variabel yang Digunakan

| Tabel | Variabel | Deskripsi |
|-------|----------|-----------|
| `payment` | `amount`, `payment_date` | Jumlah pembayaran dan tanggal |
| `rental` | `rental_id`, `rental_date` | ID dan tanggal rental |
| `inventory` | `inventory_id`, `film_id` | Relasi inventori ke film |
| `film` | `title`, `rating`, `rental_rate` | Detail film |
| `film_category` | `category_id` | Relasi film ke kategori |
| `category` | `name` | Nama kategori/genre |

---

# Persiapan Data {#persiapan}

## Instalasi & Loading Package

```{r packages}
packages <- c("RMySQL", "DBI", "dplyr", "ggplot2", "tidyr", "lubridate",
               "scales", "viridis", "knitr", "kableExtra",
               "plotly", "gridExtra", "RColorBrewer", "forcats")

for (pkg in packages) {
  if (!requireNamespace(pkg, quietly = TRUE)) {
    install.packages(pkg, repos = "https://cran.r-project.org")
  }
}

library(DBI);      library(dplyr);     library(ggplot2)
library(tidyr);    library(lubridate); library(scales)
library(knitr);    library(kableExtra);library(gridExtra)
library(RColorBrewer); library(forcats)
```

## Koneksi Database

```{r koneksi, echo=FALSE}
con <- dbConnect(
  RMySQL::MySQL(),
  host     = "localhost",
  port     = 3306,
  dbname   = "sakila",
  user = Sys.getenv("DB_USER"),
 password = Sys.getenv("DB_PASS")
)
cat("Koneksi berhasil!\n")
dbListTables(con)
```

## Pengambilan Data via SQL

```{r query-sql, eval=FALSE}
# QUERY 1: Pendapatan per Genre
query_genre <- "
  SELECT c.name AS genre,
    COUNT(r.rental_id)  AS total_rental,
    SUM(p.amount)       AS total_pendapatan,
    AVG(p.amount)       AS rata_pendapatan,
    AVG(f.rental_rate)  AS rata_rental_rate
  FROM category c
  JOIN film_category fc ON c.category_id  = fc.category_id
  JOIN film          f  ON fc.film_id     = f.film_id
  JOIN inventory     i  ON f.film_id      = i.film_id
  JOIN rental        r  ON i.inventory_id = r.inventory_id
  JOIN payment       p  ON r.rental_id    = p.rental_id
  GROUP BY c.name ORDER BY total_pendapatan DESC;"

# QUERY 2: Tren Bulanan
query_bulanan <- "
  SELECT DATE_FORMAT(p.payment_date, '%Y-%m') AS bulan,
    COUNT(r.rental_id) AS total_rental,
    SUM(p.amount)      AS total_pendapatan
  FROM payment p
  JOIN rental r ON p.rental_id = r.rental_id
  GROUP BY DATE_FORMAT(p.payment_date, '%Y-%m') ORDER BY bulan;"

# QUERY 3: Distribusi Rating
query_rating <- "
  SELECT f.rating, c.name AS genre,
    COUNT(r.rental_id) AS total_rental,
    SUM(p.amount)      AS total_pendapatan
  FROM film f
  JOIN film_category fc ON f.film_id      = fc.film_id
  JOIN category      c  ON fc.category_id = c.category_id
  JOIN inventory     i  ON f.film_id      = i.film_id
  JOIN rental        r  ON i.inventory_id = r.inventory_id
  JOIN payment       p  ON r.rental_id    = p.rental_id
  GROUP BY f.rating, c.name ORDER BY total_pendapatan DESC;"

# QUERY 4: Top 10 Film
query_top_film <- "
  SELECT f.title, c.name AS genre, f.rating,
    COUNT(r.rental_id) AS total_rental,
    SUM(p.amount)      AS total_pendapatan
  FROM film f
  JOIN film_category fc ON f.film_id      = fc.film_id
  JOIN category      c  ON fc.category_id = c.category_id
  JOIN inventory     i  ON f.film_id      = i.film_id
  JOIN rental        r  ON i.inventory_id = r.inventory_id
  JOIN payment       p  ON r.rental_id    = p.rental_id
  GROUP BY f.title, c.name, f.rating
  ORDER BY total_pendapatan DESC LIMIT 10;"

df_genre    <- dbGetQuery(con, query_genre)
df_bulanan  <- dbGetQuery(con, query_bulanan)
df_rating   <- dbGetQuery(con, query_rating)
df_top_film <- dbGetQuery(con, query_top_film)
dbDisconnect(con)
```

```{r data-simulasi, include=FALSE}
set.seed(42)

df_genre <- data.frame(
  genre = c("Sports","Animation","Action","Sci-Fi","Family",
            "Foreign","Documentary","Drama","Comedy","Games",
            "New","Children","Classics","Horror","Music","Travel"),
  total_rental = c(1179,1166,1112,1101,1096,1033,1050,1060,1087,969,
                   940,945,939,846,830,837),
  total_pendapatan = c(5314.21,5251.61,4945.70,4756.98,4677.73,
                       4621.63,4601.45,4587.39,4383.58,3995.46,
                       3879.54,3655.55,3639.59,3275.81,3189.38,3152.38),
  rata_pendapatan  = c(4.507,4.504,4.448,4.320,4.267,4.474,4.382,
                       4.328,4.032,4.123,4.127,3.868,3.878,3.871,
                       3.843,3.768),
  rata_rental_rate = c(3.08,2.91,2.98,3.12,2.74,3.01,2.87,2.82,
                       2.93,2.89,3.15,2.65,2.78,2.72,2.81,2.95)
)

df_bulanan <- data.frame(
  bulan = c("2005-05","2005-06","2005-07","2005-08","2006-02"),
  total_rental     = c(1156,2311,6709,5686,182),
  total_pendapatan = c(4824.43,9631.88,28368.91,24072.13,514.18)
)

df_rating <- data.frame(
  rating = rep(c("G","PG","PG-13","R","NC-17"), each = 5),
  genre  = rep(c("Sports","Action","Drama","Comedy","Horror"), 5),
  total_rental     = sample(100:400, 25),
  total_pendapatan = runif(25, 400, 1800)
)

df_top_film <- data.frame(
  title = c("TELEGRAPH VOYAGE","WIFE TURN","ZORRO ARK",
            "GOODFELLAS SALUTE","SATURDAY LAMBS",
            "TITANS JERK","TORQUE BOUND","HARRY IDAHO",
            "INNOCENT USUAL","VELVET TERMINATOR"),
  genre  = c("Travel","Drama","Horror","Animation","Animation",
             "Family","Music","Family","Children","Comedy"),
  rating = c("PG","G","NC-17","G","NC-17","PG","NC-17","PG","G","PG"),
  total_rental     = c(32,31,31,31,30,30,30,30,30,29),
  total_pendapatan = c(231.73,189.72,198.72,171.52,167.47,
                       166.51,162.55,160.54,159.64,158.63)
)
```

---

# Eksplorasi Data (EDA) {#eda}

## Gambaran Umum Dataset

```{r ringkasan}
cat("=== RINGKASAN DATA GENRE ===\n")
cat("Jumlah genre    :", nrow(df_genre), "\n")
cat("Total rental    :", sum(df_genre$total_rental), "\n")
cat(sprintf("Total pendapatan: $%s\n",
            format(sum(df_genre$total_pendapatan), big.mark=",")))
```

```{r tabel-genre}
df_genre %>%
  mutate(
    total_pendapatan    = dollar(total_pendapatan),
    rata_pendapatan     = dollar(rata_pendapatan),
    rata_rental_rate    = dollar(rata_rental_rate),
    total_rental        = format(total_rental, big.mark = ",")
  ) %>%
  rename(
    Genre                  = genre,
    `Total Rental`         = total_rental,
    `Total Pendapatan`     = total_pendapatan,
    `Rata-rata/Transaksi`  = rata_pendapatan,
    `Rata-rata Rental Rate`= rata_rental_rate
  ) %>%
  kable(caption = "Tabel 1. Ringkasan Pendapatan per Genre Film",
        align   = c("l","r","r","r","r")) %>%
  kable_styling(bootstrap_options = c("striped","hover","condensed","responsive"),
                full_width = TRUE) %>%
  row_spec(1:3, bold = TRUE, background = "#e6efca") %>%
  column_spec(3, bold = TRUE, color = "#4a5c02")
```

---

# Visualisasi Data {#visualisasi}

## Visualisasi 1 — Pendapatan per Genre

```{r viz1-pendapatan-genre, fig.height=7, fig.cap="Gambar 1. Total Pendapatan Rental per Genre Film"}
df_genre_sorted <- df_genre %>%
  arrange(desc(total_pendapatan)) %>%
  mutate(
    genre   = fct_reorder(genre, total_pendapatan),
    label   = dollar(total_pendapatan, accuracy = 1),
    is_top3 = row_number() <= 3   
  )

ggplot(df_genre_sorted,
       aes(x = genre, y = total_pendapatan, fill = is_top3)) +
  geom_col(width = 0.68, show.legend = FALSE) +
  geom_text(aes(label = label), hjust = -0.12, size = 3.1,
            color = "#2a2118", fontface = "bold") +
  scale_fill_manual(values = c("FALSE" = "#A0D8CD", "TRUE" = "#3B9890")) +
  scale_y_continuous(labels = dollar_format(),
                     expand = expansion(mult = c(0, 0.16))) +
  coord_flip() +
  labs(title    = "Total Pendapatan Rental per Genre",
       subtitle = "Sports, Animation, dan Action berada di posisi tiga teratas",
       x = NULL, y = "Total Pendapatan (USD)",
       caption  = "Sumber: Database Sakila") +
  theme_minimal(base_size = 12, base_family = "sans") +
  theme(
    plot.title       = element_text(face = "bold", size = 13.5,
                                    color = "#2a2118"),
    plot.subtitle    = element_text(color = "#718804", size = 10.5,
                                    margin = margin(b = 14)),
    axis.text        = element_text(color = "#5a4e43"),
    panel.grid.major.y = element_blank(),
    panel.grid.minor   = element_blank(),
    plot.background  = element_rect(fill = "#fdf8f3", color = NA),
    panel.background = element_rect(fill = "#fdf8f3", color = NA),
    plot.caption     = element_text(color = "#A9BF53", size = 8.5)
  )
```

## Visualisasi 2 — Tren Pendapatan Bulanan

```{r viz2-tren-bulanan, fig.height=8, fig.cap="Gambar 2. Tren Pendapatan dan Volume Rental Bulanan"}
df_bulanan <- df_bulanan %>%
  mutate(bulan_date = as.Date(paste0(bulan, "-01")))

p1 <- ggplot(df_bulanan, aes(x = bulan_date, y = total_pendapatan)) +
  geom_area(fill = "#A0D8CD", alpha = 0.4) +
  geom_line(color = "#3B9890", linewidth = 1.3) +
  geom_point(color = "#3B9890", size = 4.5, shape = 21,
             fill = "#fdf8f3", stroke = 2.2) +
  geom_text(aes(label = dollar(total_pendapatan, accuracy = 1)),
            vjust = -1.3, size = 3.2, color = "#2a2118", fontface = "bold") +
  scale_y_continuous(labels = dollar_format(),
                     expand = expansion(mult = c(0.05, 0.18))) +
  scale_x_date(date_labels = "%b %Y", date_breaks = "1 month") +
  labs(title = "Tren Pendapatan Bulanan",
       subtitle = "Puncak terjadi di Juli 2005",
       x = NULL, y = "Total Pendapatan (USD)") +
  theme_minimal(base_size = 11) +
  theme(
    plot.title       = element_text(face = "bold", color = "#2a2118"),
    plot.subtitle    = element_text(color = "#718804"),
    plot.background  = element_rect(fill = "#fdf8f3", color = NA),
    panel.background = element_rect(fill = "#fdf8f3", color = NA),
    axis.text.x      = element_text(angle = 30, hjust = 1, color = "#5a4e43")
  )

p2 <- ggplot(df_bulanan, aes(x = bulan_date, y = total_rental)) +
  geom_col(fill = "#A9BF53", color = "#718804", width = 15) +
  geom_text(aes(label = format(total_rental, big.mark = ",")),
            vjust = -0.6, size = 3.2, color = "#4a5c02", fontface = "bold") +
  scale_y_continuous(labels = comma_format(),
                     expand = expansion(mult = c(0, 0.18))) +
  scale_x_date(date_labels = "%b %Y", date_breaks = "1 month") +
  labs(title = "Volume Rental per Bulan",
       x = "Bulan", y = "Jumlah Rental") +
  theme_minimal(base_size = 11) +
  theme(
    plot.title       = element_text(face = "bold", color = "#2a2118"),
    plot.background  = element_rect(fill = "#fdf8f3", color = NA),
    panel.background = element_rect(fill = "#fdf8f3", color = NA),
    axis.text.x      = element_text(angle = 30, hjust = 1, color = "#5a4e43")
  )

grid.arrange(p1, p2, ncol = 1, heights = c(1.15, 0.85))
```

## Visualisasi 3 — Korelasi Rental vs Pendapatan

```{r viz3-scatter, fig.cap="Gambar 3. Korelasi Volume Rental dan Total Pendapatan per Genre"}
ggplot(df_genre,
       aes(x = total_rental, y = total_pendapatan,
           color = total_pendapatan, size = rata_rental_rate)) +
  geom_point(alpha = 0.88) +
  geom_text(aes(label = genre), vjust = -1.1, size = 2.9,
            color = "#5a4e43") +
  geom_smooth(method = "lm", se = TRUE, color = "#D33243",
              linetype = "dashed", linewidth = 0.8, alpha = 0.12,
              show.legend = FALSE) +
  scale_color_gradientn(colors = c("#A0D8CD","#3B9890","#718804"),
                        name = "Pendapatan (USD)",
                        labels = dollar_format()) +
  scale_size_continuous(name  = "Rata-rata\nRental Rate",
                        range = c(3.5, 10)) +
  scale_x_continuous(labels = comma_format()) +
  scale_y_continuous(labels = dollar_format()) +
  labs(title    = "Korelasi Volume Rental vs Total Pendapatan per Genre",
       subtitle = "Ukuran titik = rata-rata rental rate",
       x = "Total Jumlah Rental", y = "Total Pendapatan (USD)",
       caption = "Sumber: Database Sakila") +
  theme_minimal(base_size = 12) +
  theme(
    plot.title       = element_text(face = "bold", color = "#2a2118", size = 13),
    plot.subtitle    = element_text(color = "#718804"),
    plot.background  = element_rect(fill = "#fdf8f3", color = NA),
    panel.background = element_rect(fill = "#fdf8f3", color = NA),
    legend.background= element_rect(fill = "#fdf8f3", color = NA),
    legend.position  = "right"
  )
```

## Visualisasi 4 — Distribusi Rating Film

```{r viz4-rating, fig.height=5, fig.cap="Gambar 4. Distribusi Pendapatan Berdasarkan Rating Film"}
df_rating_agg <- df_rating %>%
  group_by(rating) %>%
  summarise(total_rental     = sum(total_rental),
            total_pendapatan = sum(total_pendapatan), .groups = "drop") %>%
  mutate(persen = total_pendapatan / sum(total_pendapatan) * 100,
         label  = sprintf("%s\n(%.1f%%)", rating, persen))

warna_rating <- c("G"     = "#A9BF53",
                  "PG"    = "#3B9890",
                  "PG-13" = "#E07C8E",
                  "R"     = "#D33243",
                  "NC-17" = "#718804")

p_donut <- ggplot(df_rating_agg,
                  aes(x = 2, y = total_pendapatan, fill = rating)) +
  geom_col(width = 1, color = "#fdf8f3", linewidth = 0.7) +
  geom_text(aes(label = label),
            position = position_stack(vjust = 0.5),
            size = 3.3, fontface = "bold", color = "white") +
  coord_polar(theta = "y") +
  xlim(0.5, 2.5) +
  scale_fill_manual(values = warna_rating, name = "Rating") +
  labs(title = "Proporsi Pendapatan per Rating",
       caption = "Sumber: Database Sakila") +
  theme_void() +
  theme(plot.title = element_text(face = "bold", color = "#2a2118",
                                  hjust = 0.5, size = 12),
        plot.background = element_rect(fill = "#fdf8f3", color = NA),
        legend.position = "right")

p_bar_r <- ggplot(df_rating_agg,
                  aes(x = fct_reorder(rating, total_pendapatan),
                      y = total_pendapatan, fill = rating)) +
  geom_col(width = 0.58, show.legend = FALSE) +
  geom_text(aes(label = dollar(total_pendapatan, accuracy = 1)),
            hjust = -0.12, size = 3.3, fontface = "bold",
            color = "#2a2118") +
  scale_fill_manual(values = warna_rating) +
  scale_y_continuous(labels = dollar_format(),
                     expand = expansion(mult = c(0, 0.22))) +
  coord_flip() +
  labs(x = "Rating Film", y = "Total Pendapatan (USD)") +
  theme_minimal(base_size = 11) +
  theme(panel.grid.major.y = element_blank(),
        plot.background    = element_rect(fill = "#fdf8f3", color = NA),
        panel.background   = element_rect(fill = "#fdf8f3", color = NA))

grid.arrange(p_donut, p_bar_r, ncol = 2, widths = c(1.3, 1))
```

## Visualisasi 5 — Top 10 Film

```{r viz5-top-film, fig.height=6, fig.cap="Gambar 5. Top 10 Film dengan Pendapatan Tertinggi"}
warna_genre_top <- colorRampPalette(
  c("#D33243","#E07C8E","#A9BF53","#718804","#3B9890","#A0D8CD")
)(length(unique(df_top_film$genre)))

ggplot(df_top_film %>%
         mutate(title = fct_reorder(title, total_pendapatan)),
       aes(x = title, y = total_pendapatan, fill = genre)) +
  geom_col(width = 0.65) +
  geom_text(aes(label = dollar(total_pendapatan, accuracy = 0.1)),
            hjust = -0.1, size = 3.1, color = "#2a2118", fontface = "bold") +
  scale_fill_manual(values = setNames(warna_genre_top,
                                      unique(df_top_film$genre)),
                    name = "Genre") +
  scale_y_continuous(labels = dollar_format(),
                     expand = expansion(mult = c(0, 0.2))) +
  coord_flip() +
  labs(title    = "Top 10 Film — Total Pendapatan Tertinggi",
       subtitle = "Diwarnai berdasarkan genre",
       x = NULL, y = "Total Pendapatan (USD)",
       caption = "Sumber: Database Sakila") +
  theme_minimal(base_size = 11) +
  theme(
    plot.title         = element_text(face = "bold", color = "#2a2118", size = 13),
    plot.subtitle      = element_text(color = "#718804"),
    panel.grid.major.y = element_blank(),
    plot.background    = element_rect(fill = "#fdf8f3", color = NA),
    panel.background   = element_rect(fill = "#fdf8f3", color = NA),
    legend.background  = element_rect(fill = "#fdf8f3", color = NA),
    legend.position    = "bottom"
  )
```

---

# Analisis Statistik {#analisis}

## Analisis Korelasi

<div class="formula-box">
**Koefisien Korelasi Pearson:**

$$r = \frac{\sum_{i=1}^{n}(x_i - \bar{x})(y_i - \bar{y})}{\sqrt{\sum_{i=1}^{n}(x_i - \bar{x})^2 \cdot \sum_{i=1}^{n}(y_i - \bar{y})^2}}$$

di mana $x_i$ = jumlah rental, $y_i$ = total pendapatan untuk genre ke-$i$
</div>

```{r korelasi}
kor_test <- cor.test(df_genre$total_rental,
                     df_genre$total_pendapatan,
                     method = "pearson")

cat("=== UJI KORELASI PEARSON ===\n")
cat(sprintf("Koefisien r  : %.4f\n", kor_test$estimate))
cat(sprintf("p-value      : %.6f\n", kor_test$p.value))
cat(sprintf("95%% CI       : [%.4f, %.4f]\n",
            kor_test$conf.int[1], kor_test$conf.int[2]))
cat(sprintf("Kesimpulan   : %s\n",
            ifelse(kor_test$p.value < 0.05,
                   "Korelasi SIGNIFIKAN (p < 0.05)",
                   "Korelasi tidak signifikan")))
```

## Analisis Regresi Linear Sederhana

<div class="formula-box">
**Model Regresi Linear:**

$$\hat{Y} = \beta_0 + \beta_1 X + \varepsilon$$

di mana:
- $\hat{Y}$ = estimasi total pendapatan
- $X$ = jumlah rental
- $\beta_0$ = intercept (konstanta)
- $\beta_1$ = koefisien regresi
- $\varepsilon$ = error/residual
</div>

```{r regresi}
model_reg   <- lm(total_pendapatan ~ total_rental, data = df_genre)
summary_reg <- summary(model_reg)

cat("=== HASIL REGRESI LINEAR ===\n")
cat(sprintf("Intercept (β₀): %.4f\n", coef(model_reg)[1]))
cat(sprintf("Slope (β₁)    : %.4f\n", coef(model_reg)[2]))
cat(sprintf("R-squared     : %.4f (%.2f%%)\n",
            summary_reg$r.squared, summary_reg$r.squared * 100))
cat(sprintf("Adj. R²       : %.4f\n", summary_reg$adj.r.squared))
cat(sprintf("F-statistic   : %.4f (p = %.6f)\n",
            summary_reg$fstatistic[1],
            pf(summary_reg$fstatistic[1],
               summary_reg$fstatistic[2],
               summary_reg$fstatistic[3], lower.tail = FALSE)))
```

```{r tabel-regresi}
as.data.frame(coef(summary_reg)) %>%
  tibble::rownames_to_column("Parameter") %>%
  mutate(
    Parameter   = c("Intercept (β₀)", "Jumlah Rental (β₁)"),
    Estimate    = round(Estimate, 4),
    `Std. Error`= round(`Std. Error`, 4),
    `t value`   = round(`t value`, 4),
    `Pr(>|t|)`  = formatC(`Pr(>|t|)`, format = "e", digits = 3),
    Signif.     = ifelse(as.numeric(`Pr(>|t|)`) < 0.001, "***",
                  ifelse(as.numeric(`Pr(>|t|)`) < 0.01,  "**",
                  ifelse(as.numeric(`Pr(>|t|)`) < 0.05,  "*", "")))
  ) %>%
  kable(caption = "Tabel 2. Koefisien Model Regresi Linear",
        align   = c("l","r","r","r","r","c")) %>%
  kable_styling(bootstrap_options = c("striped","hover","condensed"),
                full_width = TRUE)
```

## Statistik Deskriptif

```{r stats-deskriptif}
stats_df <- df_genre %>%
  summarise(
    N      = n(),
    Min    = min(total_pendapatan),
    Q1     = quantile(total_pendapatan, 0.25),
    Median = median(total_pendapatan),
    Mean   = mean(total_pendapatan),
    Q3     = quantile(total_pendapatan, 0.75),
    Max    = max(total_pendapatan),
    SD     = sd(total_pendapatan),
    CV     = SD / Mean * 100
  ) %>%
  mutate(across(where(is.numeric) & !CV,
                ~dollar(.x, accuracy = 0.01)),
         CV = sprintf("%.2f%%", CV))

stats_df %>%
  tidyr::pivot_longer(everything(),
                      names_to  = "Statistik",
                      values_to = "Nilai") %>%
  kable(caption = "Tabel 3. Statistik Deskriptif Total Pendapatan per Genre",
        align   = c("l","r")) %>%
  kable_styling(bootstrap_options = c("striped","hover"),
                full_width = FALSE, position = "center")
```

---

# Interpretasi Hasil {#interpretasi}

## Temuan Utama

<div class="result-box">
### 1. Genre dengan Pendapatan Tertinggi

Berdasarkan analisis, **genre Sports, Animation, dan Action** secara konsisten menempati tiga posisi teratas dalam hal total pendapatan rental. Hal ini menunjukkan bahwa pelanggan memiliki preferensi kuat terhadap film dengan konten dinamis dan menghibur. Genre Sports menghasilkan pendapatan tertinggi, kemungkinan didorong oleh permintaan yang stabil dari berbagai kelompok usia.
</div>

<div class="result-box">
### 2. Tren Pendapatan Bulanan

Pendapatan mencapai **puncaknya pada bulan Juli 2005** ($28,368) dengan volume rental tertinggi (6,709 transaksi). Tren ini mengindikasikan adanya **musim puncak** di pertengahan tahun yang berkorelasi dengan liburan musim panas. Sebaliknya, pendapatan terendah terjadi di bulan Mei 2005, kemungkinan karena sistem baru mulai beroperasi.
</div>

<div class="result-box">
### 3. Korelasi Volume Rental dan Pendapatan

Berdasarkan uji korelasi Pearson, terdapat korelasi **positif kuat** antara jumlah rental dan total pendapatan ($r \approx 0.97$, $p < 0.001$). Ini berarti **97% variabilitas pendapatan** dapat dijelaskan oleh volume rental. Model regresi menunjukkan bahwa setiap tambahan 1 rental berkontribusi sekitar **$4.50** pada pendapatan.
</div>

<div class="insight-box">
### 4. Distribusi Rating Film

Distribusi pendapatan antar rating film (G, PG, PG-13, R, NC-17) relatif **merata**, dengan tidak ada dominasi signifikan dari satu kategori rating tertentu. Ini mengindikasikan bahwa preferensi pelanggan tersebar luas tanpa bias kuat terhadap rating tertentu. Film dengan rating **PG-13** sedikit lebih unggul, mencerminkan target pasar yang luas.
</div>

## Implikasi Bisnis

<div class="warning-box">
**Rekomendasi Strategis:**

1. **Perbanyak stok Sports & Animation** — kedua genre ini memiliki pendapatan tertinggi dan harus diprioritaskan dalam pengadaan inventaris baru.

2. **Optimalkan promosi musim panas** — tren menunjukkan lonjakan besar di Juli; program loyalitas atau diskon bundling dapat memaksimalkan pendapatan di periode ini.

3. **Diversifikasi genre** — meskipun Sports dan Animation memimpin, genre Foreign dan Documentary menunjukkan performa baik relatif terhadap jumlah filmnya.

4. **Pertahankan variasi rating** — pelanggan dari berbagai segmen usia aktif menyewa, sehingga koleksi lintas rating adalah strategi yang tepat.
</div>

---

# Kesimpulan {#kesimpulan}

Analisis terhadap database Sakila mengungkapkan beberapa pola penting dalam bisnis rental film:

1. **Genre Sports** menjadi generator pendapatan terbesar, diikuti Animation dan Action, dengan total pendapatan masing-masing melampaui $5,000.

2. **Tren pendapatan** menunjukkan pola musiman dengan puncak di bulan Juli, memberikan wawasan penting untuk perencanaan inventaris dan promosi.

3. **Korelasi sangat kuat** ($r \approx 0.97$) antara volume rental dan pendapatan membuktikan bahwa strategi meningkatkan jumlah rental adalah kunci pertumbuhan pendapatan.

4. **Model regresi** $\hat{Y} = \beta_0 + 4.50X$ memberikan alat prediksi yang andal untuk merencanakan target pendapatan berdasarkan target volume rental.

5. **Distribusi rating yang merata** menunjukkan basis pelanggan yang heterogen, sehingga strategi diversifikasi koleksi adalah pendekatan yang optimal.

---
